【裁判字號】    97,交抗,425
【裁判日期】    970812
【裁判案由】    聲明異議
【裁判全文】
臺灣高等法院高雄分院刑事裁定         97年度交抗字第425號
抗  告  人  交通部公路總局高雄區監理所
代  表  人  甲○○
受處分人    乙○○
上列抗告人因聲明異議案件，不服臺灣高雄地方法院中華民國97
年7 月11日裁定（97年度交聲字第636 號），提起抗告，本院裁
定如下：
    主  文
抗告駁回。
    理  由
一、原處分意旨以：異議人即受處分人乙○○於民國（下同）97
    年2 月15日下午11時23分許，酒後駕駛車牌號碼YGI-337 號
    重型機車行駛於高雄縣大寮鄉○○路與鳳林路口處時，為警
    攔查，並測得其呼氣酒精濃度達每公升0.36毫克，乃經員警
    當場製單舉發，爰依道路交通管理處罰條例第35條第1 項第
    1 款、違反道路交通管理事件統一裁罰基準及處理細則第43
    、44、67條及違反道路交通管理事件統一裁罰基準表規定，
    裁處受處分罰鍰新臺幣（下同）15,000元，並吊扣其大貨車
    駕駛執照12個月，並施以道安講習。而受處分於原審法院異
    議意旨略以：伊係於97年2 月15日下午11時23分許，酒後駕
    駛車牌號碼YGI-337 號重型機車行駛於高雄縣大寮鄉○○路
    與鳳林路口處時，為警查獲，已經科處新臺幣（下同）15,
    000 元罰鍰，原處分機關竟吊扣其普通大貨車駕駛執照12個
    月，受處分人平時以駕駛大貨車運送水果至市場及賣場營生
    ，原處分機關所為影響其生計至鉅，爰請求將原處分關於吊
    扣駕駛執照12個月部分之處分撤銷等語。
三、按汽車駕駛人，駕駛汽車經測試檢定，酒精濃度超過規定標
    準者，處新臺幣15,000元以上60,000元以下罰鍰，並當場移
    置保管其車輛及吊扣其駕駛執照1 年，本條例第35條第1 項
    第1 款定有明文。又按本條例第68條規定：「汽車駕駛人，
    因違反本條例及道路交通安全規則之規定，受吊銷駕駛執照
    處分時，吊銷其持有各級車類之駕駛執照」，而95年3 月1
    日修正施行前之道路交通管理處罰條例第68條原規定：「汽
    車駕駛人，因違反本條例及道路交通安全規則之規定，受吊
    扣或吊銷駕駛執照處分時，吊扣或吊銷其持有各級車類之駕
    駛執照」，即修正施行後之條文業已刪除「吊扣或」等規定
    ，觀其提案修正理由「原條文將違法或違規駕駛人所持有各
    級車類之駕駛執照一併吊扣，失之過酷，影響人民工作及生
    活過鉅」（詳卷附立法院公報第94卷第70期第136 頁、第13
    8 頁之院會紀錄），顯見是依上開規定受吊銷駕照處分者，
    仍維持吊銷其持有各級車類之駕駛執照，至於受吊扣駕照處
    分者，則僅吊扣其違法或違規當時所駕駛車輛之駕駛執照，
    已不能再吊扣其持有各級車類之駕駛執照，甚為明確。
三、本件原裁定以：(一)本件異議人於97年2 月15日下午11時23分
    許，酒後駕駛車號YGL-667 號重型機車行駛於高雄縣大寮鄉
    ○○路與鳳林路口處時，經警測得其呼氣酒精濃度檢測值為
    每公升0.38毫克，已逾標準值每公升0.25毫克，由高雄縣政
    府警察局交通隊員警開單舉發。嗣於97年2 月12日經原處分
    機關依道路交通管理處罰條例第35條第1 項第1 款，以高市
    交裁字第裁32-B00000000號裁決書裁處吊扣職業聯結汽車駕
    駛執照12個月（罰鍰新臺幣15,000元部分，受處分人業已繳
    納，並無不服）等情，為異議人所不爭執，且有高雄市政府
    警察局97年2 月6 日高市警交字第B00000000 號舉發違反道
    路交通管理事件通知單、高雄市政府交通局97年2 月12日高
    監營裁字第80-NO0000000號裁決書在卷可稽，異議人上開違
    規事實，固堪認定。(二)惟道路交通事件管理處罰條例於95年
    3 月1 日修正施行後，該條既已刪除公路主管機關得吊扣違
    規人持有各級車類駕照之特別規定，此時即應回歸一般適用
    之原則，亦即行為人違反道路交通管理處罰條例之相關規定
    ，則僅能吊扣違規當時所駕駛車輛之駕駛執照，本件原處分
    機關因異議人酒後騎乘重型機車，其依法所受之處分應為限
    制其騎乘機車之權利，而應吊扣其持有之普通機車駕駛執照
    ，縱異議人未領有普通重型機車駕照，原處分機關亦不得吊
    扣異議人持有之大貨車駕照，是原處分吊扣異議人持有之大
    貨車駕照，於法顯屬無據。又上開處置方式，雖產生無照駕
    駛之駕駛人，反而較有照駕駛之駕駛人，得受有無需受吊扣
    駕駛執照處罰利益之疑慮，惟「行政行為，採取之方法所造
    成之損害不得與欲達成目的之利益顯失均衡」，乃為行政程
    序法第7 條第3 款所明定，若於上開情形下吊扣駕駛人各級
    車類之駕駛執照，雖可達成完全杜絕駕駛人繼續酒醉駕車之
    目的，惟亦同時造成剝奪駕駛人駕駛各級車類車輛之結果，
    而如此所造成之損害，已與欲達成目的之利益顯失均衡，且
    與前揭道路交通管理處罰條例第68條之修法意旨不相符合，
    自無足取。原處分機關未審酌新修正之意旨，逕對受處分人
    裁處吊扣駕駛執照12個月之處分，於法自有違誤；(三)道路交
    通安全規則第61條第1 項第3 款規定：汽車駕駛人取得高一
    級車類之駕駛資格者，應換發駕駛執照，並准其駕駛較低級
    車類之車輛，其規定如下：三、已領有大貨車駕駛執照者，
    得駕駛小型車、輕型機器腳踏車。按上開規定，持有大貨車
    駕照並不得駕駛普通重型機車，本件異議人無重型機車駕照
    酒後駕駛重型機車違規，應僅可裁罰酒後駕車及無照駕駛，
    與吊扣職業大客車無關，因認原處分以異議人無機車駕駛執
    照可供吊扣，而吊扣其職業聯結車駕駛執照，顯已逾越道路
    交通管理處罰條例第68條之修正沿革及規範意旨，亦違反行
    政程序法第6 條、第7 條所揭示之平等原則，行政罰法第4
    條之處罰法定原則及一般法律原則之不當聯結禁止原則，異
    議人異議為有理由，因而將原處分機關吊扣異議人普通大貨
    車駕駛執照之處分撤銷，又因異議人並無機車駕駛執照可供
    執行吊扣，爰就此部分處分，另為不罰之諭知。經核原裁定
    與法並無不合。
四、抗告意旨雖以：汽車駕駛執照為駕駛汽車之許可證，雖應我
    國車輛分類區○道路交通安全規則第53條規定有各類車種之
    駕駛執照，惟依同規則第61條規定，民眾已具備較低級車類
    駕駛執照資格後，當其取得高一級車類駕駛資格時，基於1
    人1 照之原則，係應換發較高一級車類之駕駛執照，惟因其
    具備較低級車類之駕駛資格，故憑其換發取得較高一級車類
    之駕駛執照，准其駕駛較低級車類之車輛，而本案駕駛人僅
    領有普通大貨車駕駛執照，核已有違反道路交通管理處罰條
    第22條第1 項規定之具體事實在案，其於違規行為時係以其
    領有之駕駛執照之持照條件行駛公路，自應以其領有之駕駛
    執照為吊扣處分；再者，酒駕吊扣駕駛執照處分之目的並非
    僅為處罰違反交通管理事件之行為人而已，尚有以暫時禁止
    行為人於道路上駕駛，以避免造成用路人重大傷亡，倘汽車
    駕駛執照所有因騎乘機車酒後駕車違反道路交管理處罰條例
    第35條規定，但因於其無考領機車駕執而得以免於吊扣處分
    ，顯有違公平原則，更無異容許此不安全駕駛人仍可以反覆
    經常酒後駕駛，致對其他無辜用路人遭受危險性相對較高，
    此非對酒駕處分違規立法之目的。況以該駕駛人輕率酒後違
    規駕車，顯漠視自身對保持交通安全之責任，亦不顧其他用
    路人之生命、身體、健康之危害及他人家庭之完整，生計之
    維持，自不得於酒後違規遭吊扣普通小型車駕駛執照後，反
    指自己工作權遭剝奪，家庭生計無法維持，豈為事理之平等
    語，指摘原裁定不當。
五、惟依道路交通安全規則第61條第1 項第3 款規定，汽車駕駛
    人取得高一級車類之駕駛資格者，應換發駕駛執照，並准其
    駕駛較低級車類之車輛，已領有大貨車駕駛執照者，得駕駛
    小型車、輕型機器腳踏車，但不得騎乘重機車（須另考重機
    車駕照）。本件異議人無重型機車駕照酒後駕駛重型機車違
    規，應僅可裁罰酒後駕車及無照駕駛，與吊扣職業大客車無
    關，若其職業大客車駕駛執照因而遭吊扣，將造成異議人不
    能駕駛職業大客車之結果，則原處分機關採取吊扣異議人職
    業大客車駕駛執照，以達成限制其駕駛重型機車之目的，所
    造成損害（異議人喪失繼續駕駛職業聯結車之權利）已與欲
    達成目的之利益顯失均衡，復與前揭道路交通管理處第68條
    之條文提案修正理由係以「原條文將違法或違規駕駛人所持
    有各級車類之駕駛執照一併吊扣或吊銷失之過酷，影響人民
    工作及生活甚鉅」之意旨不符，抗告人執上開理由指摘原裁
    定不當，為無理由，應予駁回。
六、據上論結，應依刑事訴訟法第412 條，裁定如主文。
中    華    民    國    97    年    8     月    12    日
                  刑事第七庭    審判長法  官  莊飛宗
                                      法  官  邱明弘
                                      法  官  李嘉興
以上正本證明與原本無異。
不得再抗告。
中    華    民    國    97    年    8     月    12    日
                                      書記官  郭榮芳


司法院資訊處製作；財團法人民間司法改革基金會備份。
